最高法院刑事判決　　　　　　　　　 110年度台上字第6036號
上　訴　人　林子淵



上列上訴人因違反毒品危害防制條例案件，不服臺灣高等法院中
華民國110 年6 月4 日第二審判決（110 年度上訴字第1679號，
起訴案號：臺灣新北地方檢察署109 年度毒偵字第3215號），提
起上訴，本院判決如下：
    主  文
上訴駁回。
    理  由
一、按刑事訴訟法第377 條規定，上訴於第三審法院，非以判決
    違背法令為理由，不得為之。是提起第三審上訴，應以原判
    決違背法令為理由，係屬法定要件。如果上訴理由書狀並未
    依據卷內訴訟資料，具體指摘原判決不適用何種法則或如何
    適用不當，或所指摘原判決違法情事，顯與法律規定得為第
    三審上訴理由之違法情形，不相適合時，均應認其上訴為不
    合法律上之程式，予以駁回。
二、民國109 年1 月5 日修正公布，同年7 月15日施行之毒品危
    害防制條例（下稱毒品條例）第20條第3 項規定，犯第10條
    之罪於觀察、勒戒或強制戒治執行完畢釋放後，3 年後再犯
    第10條之罪者，適用本條前2 項之規定。上開所謂「3 年後
    再犯」，只要本次再犯（不論修正施行前、後）距最近1 次
    觀察、勒戒或強制戒治執行完畢釋放，已逾3 年者，即該當
    之，不因其間有無犯第10條之罪經起訴、判刑或執行而受影
    響，為本院已統一之見解。又本次修正之毒品條例第35條之
    1 定有過渡條款，其本文第2 款前段規定：「審理中之案件
    ，由法院或少年法院（地方法院少年法庭）依修正後規定處
    理。」顧及現行毒品政策對於施用毒品者，係採「觀察、勒
    戒或強制戒治」（即機構內處遇）及毒品條例第24條已擴大
    對施用毒品者，能視個別情況給予繳納處分金、義務勞務、
    心理輔導或其他預防再犯措施等顯然對被告較為有利之多元
    化緩起訴處遇精神。故法院若認檢察官未及審酌被告有無不
    適合毒品條例第24條多元化緩起訴情形，倘逕予裁定觀察、
    勒戒，對被告顯然不利或有失公平，而宜由檢察官再行斟酌
    者，即應認起訴程序違背規定且無從補正而判決不受理。是
    解釋毒品條例第35條之1 第2 款前段所稱「依修正後規定處
    理」本文，指就本次再犯第10條之罪，距最近1 次觀察、勒
    戒或強制戒治執行完畢釋放後，已逾3 年者，法院得視個案
    情形，就依職權裁定令被告入勒戒處所觀察、勒戒，或依刑
    事訴訟法第303 條第1 款規定為不受理之判決，擇一適用，
    亦為本院最近一致見解。
三、本件原判決以公訴意旨略以：上訴人甲○○基於施用第一級
    毒品之犯意，於108 年12月9 日4 時10分許為警採尿前回溯
    26小時內之某時許，在不詳處所，以不詳方式施用第一級毒
    品海洛因1 次。因認上訴人涉犯毒品條例第10條第1 項之施
    用第一級毒品罪嫌等語（另其涉犯施用第二級毒品罪嫌，經
    判決不受理部分，未經其上訴至本院）。原判決認定：上訴
    人前因違反毒品條例案件，經臺灣士林地方法院以94年度毒
    聲字第514 號裁定令入勒戒處所觀察勒戒，並於94年11月23
    日因無繼續施用傾向釋放出所，並經臺灣士林地方檢察署檢
    察官以94年度毒偵字第2213號為不起訴處分確定，此後上訴
    人雖有多次因施用毒品遭判刑執行完畢之紀錄，惟均未再受
    觀察、勒戒或強制戒治處分等情。本案上訴人被訴於108 年
    12月9 日4 時10分許為警採尿前回溯26小時內之某時許施用
    第一級毒品海洛因，距其最近1 次犯施用毒品罪經依法觀察
    、勒戒或強制戒治執行完畢之「94年11月23日」，期間已逾
    3 年，本案應依修正後之毒品條例第20條第3 項、第24條等
    規定，重啟處遇程序；且本案係於109 年7 月6 日始繫屬於
    第一審法院，依毒品條例第35條之1 第1 項，應由檢察官依
    修正後規定向法院聲請裁定觀察勒戒或為附命戒癮治療緩起
    訴處分（按應為多元化緩起訴處分），檢察官逕行提起公訴
    ，起訴程序違背規定，且無從補正；第一審法院因而依刑事
    訴訟法第303 條第1 款、第307 條規定，不經言詞辯論，諭
    知本件公訴不受理，於法並無違誤。又本件係違反起訴程序
    之不受理判決，與卷內證據取得是否適法、上訴人是否有無
    罪可能之判斷均無涉。上訴人之第二審上訴意旨主張本件採
    尿過程有疑義，應諭知其無罪之判決，並無理由，爰不經言
    詞辯論，駁回其就此在第二審上訴。經核於法尚無不合。上
    訴意旨仍執前詞主張本案應判決其無罪而非不受理之判決等
    語，並非合法上訴第三審之理由；且本案於確定後，即回歸
    由檢察官重啟偵查程序，上訴人即得就何以應為無罪判決等
    事由作實體抗辯，對其並無不利。其上訴不合法律上之程式
    ，應予駁回。
據上論結，應依刑事訴訟法第395 條前段，判決如主文。
中    華    民    國   110    年    11    月    17    日
                  刑事第四庭審判長法  官  林  立  華  
                                  法  官  林  瑞  斌  
                                  法  官  王  敏  慧  
                                  法  官  李  麗  珠  
                                  法  官  謝  靜  恒  
本件正本證明與原本無異
                                  書記官
中    華    民    國   110    年    11    月    19    日